臺北高等行政法院判決
　　　　　　　　　　　　　　　　　　 95年度訴字第1651號
　　　　　　　　　　　　　　　.
原　　　告　甲○○
被　　　告　考選部
代　表　人　乙○○(部長)
訴訟代理人　丙○○
上列當事人間因考試事件，原告不服考試院中華民國95年3月17
日95考台訴決字第051號訴願決定，提起行政訴訟。本院判決如
下：
　　主  文
原告之訴駁回。
訴訟費用由原告負擔。
　　事  實
一、事實概要：原告參加94年專門職業及技術人員高等考試會計
    師考試（以下簡稱94年會計師高考），因「成本會計與管理
    會計」科目成績未達及格標準60分，於收受考選部寄發之成
    績及結果通知書後，申請複查該科目考試成績，經考選部分
    別調出該科目試卷及試卡核對結果，並無漏未評閱情事，且
    評定成績亦與原寄發成績及結果通知書所載之分數相符，考
    選部乃於94年11月22日以選專字第0943302246號書函檢附成
    績複查表復知原告。原告不服「成本會計與管理會計」科目
    測驗式試題第5題、第6題（以下簡稱系爭試題）原公布之標
    準答案B、C更正為D、A，致影響其成績結果，提起訴願，遭
    決定駁回，遂向本院提起行政訴訟。
二、兩造聲明：
　(一)原告聲明：
    1.訴願決定及原處分均撤銷。
    2.訴訟費用由被告負擔。
　(二)被告聲明：
    1.駁回原告之訴。
    2.訴訟費用由原告負擔。
三、兩造主張：
　(一)原告主張之理由：
    1.按「行政行為，應以誠實信用之方法為之，並應保護人民
      正當合理之信賴。」、「行政行為之內容應明確。」，行
      政程序法第8條、第5條分別定有明文。高等考試屬國家重
      大考試，原告對於公布之原始答案有正當合理之信賴，乃
      當然之理。查系爭試題為題組（即第6題之答案須依第5題
      之答案推論之），且兩題之計分為4分，占本科目總分（
      100分）之4% ，占本科及格分數（60分）之6.7%，影響考
      試成績及格與否之程度實屬重大。本件被告於94年會計師
      高考結束後（94年8月底），在其網站公布系爭試題答案
      第5題為B、第6題為C，嗣於94年10月間卻在其網站公布更
      正系爭試題答案第5題為D、第6題為A，且未說明更正理由
      ，依上開法條規定，原告之權利顯然嚴重受損，未受保障
      。
    2.次查被告批閱系爭試題係依國家考試試題疑義處理辦法（
      以下簡稱處理辦法）第4條第3款「測驗式試題或答案之疑
      義經確認後，依下列規定處理：．．．三、試題有瑕疵致
      影響原正確答案或公布之答案錯誤時，依更正之答案重新
      評閱。」規定辦理，被告於其網站留言版亦有相同之說明
      。是考生於考試完畢後對試題有疑義者，得依處理辦法於
      規定之時效內提出，被告依法得更正原始答案，並得以更
      正後之答案批閱試卷。惟查系爭試題原告依題意合理推估
      作答，本無疑慮，試後信賴被告會依公布之原始答案批閱
      ，確信己之作答無誤，自不會提出疑義，待被告以更正之
      答案予以批閱，原告欲再提出疑義時，卻見被告於其網站
      留言版答覆「．．．該考試申請試題疑義期限已過，如榜
      示後對成績不服，得提行政爭訟以為救濟。」等語。然被
      告逕依提出試題疑慮之考生（非原告）所持理由變更答案
      ，卻對以原答案作答而被批閱錯誤之原告所詢給予上開回
      覆，已對參加同一考試之不同考生有差別待遇。對此，原
      告主張訴願機關不得以原告未於規定時效內提出試題疑義
      為由，駁回原告之訴願，蓋原告係依題意合理推估答案，
      對試題本無疑慮，僅對更正之答案有疑慮，並已於被告網
      站留言版答覆之時效（收到處分後之30日）內提起訴願之
      救濟。
    3.又被告於原告之複查成績單載明「．．．說明：．．．二
      、按本部複查各種考試成績．．．其程序如次：．．．(二)
      採測驗式試題者：調出試卡核對號碼無訛，檢查作答方式
      是否符合規定，並以讀卡設備高低不同感度各重讀一次無
      誤後，將答對題數及實得分數，連同計分方式一併復知。
      」等字樣，然被告將試卡置入設備前，必已於設備設定該
      科測驗題答案，蓋據被告於其網站留言版之答覆內容「（
      訪客意見：請問今年會計師成管會選擇題改了第五題第六
      題答案，那原來公布的答案就不給分了嗎？）本部回復：
      您好：試題如有更正依更正後之答案計分。」，可知被告
      必將指示機器於批閱系爭試題答案時，依更正後之答案為
      之，惟若該機器依更正後之答案批閱試卡，而非依原公布
      之答案，縱該試卡經機器讀取上千次，此二題原告仍未得
      分。原告依題意合理作答且信賴被告原始答案之正確性，
      卻受未得分之成績處分，權利顯未受到保障。
    4.謹就系爭試題之題意解讀如下：
      第5題：啟蒙公司維修部門在編列下年度預算前，運用過
             去15個月實際發生之維修費用，獲得下列維修費
             用成本估計迴歸模式如下：Y=12,000+60X，其中Y
             代表維修費用；X代表機器小時。依據上述維修費
             用估計模式，如果下年度估計發生機器小時數為
             3,000小時，試問其維修費用應編列若干？
             (A)＄180,000  (B)＄192,000  (C)＄252,000
             (D)＄324,000
      第6題：延續前題，其下年度每一機器小時之維修費用預
             算為若干？
             (A)＄108.0  (B)＄84.0  (C)＄64.0  (D)＄60.0
      利用過去維修費用與機器小時的資料以預測成本迴歸模
        式，進而為公司作財務規劃，乃企業常有之事。本題（
        即第5題及第6題）中該公司運用過去15個月實際發生之
        維修費用，由於該公司以月資料進行迴歸分析，依統計
        、計量理論僅能得出月迴歸式，只要估計每月之維修費
        用，無法估計全年維修費用，但本題卻要估計下一年度
        全年之維修費用，應為無解，然(A)(B)(C)(D)選項中並
        無「無法估計」之選項，故勢必隱含了「全年所需耗用
        之機器小時於每月平均發生」之假設，始能合理估計全
        年維修費用。
      然而，題目僅指出維修費用成本估計迴歸模式，並未定
        義X與Y為何（未指明其以月或年為單位），且又要依據
        此維修費用估計模式估計下年度「全年」維修費用（給
        了全年預計使用之機器小時）。原告依第5題開宗明義
        表示公司維修部門現在的目標係在編制「下年度」的預
        算，接著說明他們運用過去之資料得到迴歸模式，若部
        門係以欲編制下年度之預算為目標，將題意解釋為迴歸
        模式係以年為基礎之模式，實屬合理，蓋在此題所必須
        「每月平均發生」之假設下，運用過去資料得出用來估
        計每月維修費用之迴歸式係可轉換成估計「全年」維修
        費用之迴歸式。茲證明如下：
        原始包含殘差項Y=a+bx+e
        又 Y=y^+e
        y^=a+bx 此為月迴歸
        依照題目之假設，每月平均發生：
        12y^=12a+12bx
            =12a+b(12x)
        y^*=12a+bx*
        y^*=a*+bx* 此為轉換後之年迴歸式
        y^*為年估計值  X*為年機器小時
        （另）將3000代入式子中，可得出相同之計算結果：
        月迴歸如下：
        y^=a+bx        x=3000/12代入
        y^=a+b（3000/12）×12
        12y^=12a+b（3000）
        年迴歸如下：
        y^*=a*+bx*
        y^*=12a+bx*    x*=3000代入
        y^*=12a+b（3000）
        可知所得出之結果相同。
      本題之考試重心應在了解考生是否會透過成本迴歸模式
        推知下年度之預算，若考生懂得於運算過程將預計之維
        修小時代入函數X中，進而得出維修費用Y，則於迴歸之
        應用上並無錯誤。但第5題，該公司得出之迴歸模式為
        Y=12000+60X，題意並未定義X、Y係屬何期間單位，致
        原告依題目敘述，以公司欲編制者為下年度之預算及其
        他理由，得出原先被告公布之答案。
      原告對於題意之解讀認為該迴歸式係年迴歸模式：
        由於題目未說明其所給之資料究係月迴歸或年迴歸，雖
        依題目明示係利用過去「15個月」之資料，確得判定初
        步可得出月迴歸，但如上述證明所述，以月為單位之成
        本估計迴歸式得轉換為以年為單位，於配合題目其他資
        料（如：欲知下年度整年預算、公司欲知全年之費用而
        非1個月之資料），解讀題意為以年為單位之迴歸式，
        實屬合理。
      命題老師承接出題，專業上應已盡注意，自被告一開始
        公布之答案觀之，命題老師亦對題意解讀為以年為單位
        之迴歸式（所得答案為原始公布答案），而非以月為單
        位之迴歸式（所得答案為更正後公布之答案），益證原
        告於考場上作答心境與出題老師對題目之解讀係屬相同
        。
      據此，原告主張第5題答B者應給分，第6題答C者亦應給分
      。另附帶補充說明兩點如下：
      甲公司於93年1月1日購入1台辦公設備，當日購入之成
        本為100000，該辦公設備之耐用期限為4年，問甲公司
        93年度之折舊費用為多少？
        (A)＄25000  (B)40000  (C)0   (D)2388
        若本題考生合理推估應採用直線法，故答A，而被告原
        先公布之答案亦為A，則採年數合計法之考生必提出疑
        義，雖被告更正答案為B，但對採用直線法之考生亦不
        認為係作答錯誤，蓋題目並未指定應採用何種折舊方式
        ，故答A者亦應給分。
      92年公務人員高等考試三級考試第二試會計審計「成本
        與管理會計」選擇題第16題「特力公司依據過去12個月
        之製造費用進行迴歸分析，獲得下列『每個月』的成本
        估計模式：製造費用=80,000+12X，其中X=生產數量該
        公司預計下年度第一季將生產150,000單位，試問該期
        間所估計之製造費用為若干？」及原文書COST
        ACCOUNTING-Horngren 10th第367-368頁之題目均明顯
        標出迴歸式之應用，應以月之資料代入X項，如考試試
        題能同此標明清楚，考生自不必依試題中之其他資料予
        以合理推估。
    5.再查最高行政法院91年度判字第1383號判決明示「．．．
      又試題錯誤而無法作答，考生實無從作正確解答而得分之
      可能，如其竟誤以題目為正確而加以作答，依理應評量該
      答案全不正確，其結果命題之錯誤責任，反由考生承擔，
      不合公平性，自非可取。」，可知試題錯誤應依處理辦法
      第4條規定處理之，以維護及確保考生之權益及公平性。
      是以，系爭試題縱非完全無法作答，然因題意具有瑕疵，
      確有作出兩種答案之可能，若僅認其中一種答案為正確，
      而將命題上之瑕疵導致之不利益結果由考生承受，除違反
      平等原則外，行政程序法第9條並明定「行政機關就該管
      行政程序，應於當事人有利及不利之情形，一律注意。」
      ，如以典試委員之專業性，亦係以年迴歸作答得出原始公
      布答案，即表示系爭題目本身有題意不清之疑慮，此命題
      瑕疵所造成之不利益，似無由原告承受之理，被告未考量
      系爭題目命題上之瑕疵，逕對原告作成不利益之處分，顯
      有違誤。綜上所述，被告僅依更正後之答案評閱，是否妥
      適，實有再加審酌之必要，敬祁鈞院明察，撤銷原處分並
      指示由被告重新評閱，更正原告該科成績為及格，以保原
      告之合法權益，並符國家考試為國掄才之本旨。
  (二)被告答辯之理由：
    1.按「應考人於考試後對試題或公布之測驗式試題答案，如
      有疑義，應於規定期限內提出，逾期不予受理。試題疑義
      提出之期限、程序、處理原則及其他有關事項，由考試院
      定之。」，為典試法第22條所規定。次按「應考人所提疑
      義除有非試題實質內容疑義，由考選部或受委託辦理試務
      機關、團體逕行復知應考人外，依下列程序處理：一、將
      應考人所提疑義資料、試題及答案，送請典（主）試委員
      、命題委員、試題審查委員或閱卷委員於7日內提出書面
      處理意見。二、將書面處理意見提請各組召集人邀集典（
      主）試委員、命題委員、試題審查委員、閱卷委員或其他
      具典（主）試委員資格之學者專家，召開會議研商之。三
      、將會議處理結果送請典（主）試委員長核定，據以評閱
      試卷並復知應考人。四、將會議處理結果提報典（主）試
      委員會。」、「測驗式試題或答案之疑義經確認後，依下
      列規定處理：．．．三、試題有瑕疵致影響原正確答案或
      公布之答案錯誤時，依更正之答案重新評閱。」，復分別
      為處理辦法第3條第1項、第4條第3款所明定。
    2.查94年會計師高考於試題疑義受理期限內，計有3位應考
      人就系爭科目測驗題第5題及第6題提出疑義，被告依前揭
      處理辦法之規定，將應考人之疑義來函及所附佐證資料送
      請原命題及審查委員審酌並研提處理意見後，一併提請本
      項考試典試委員會「會計組」召集人邀集典試委員及具有
      典試委員資格之學者專家召開試題疑義會議研商，於94年
      9月19日經與會委員等討論後決議決議第5題原公告答案B
      更正為D、第6題原公告答案C更正為A，再呈請典試委員會
      核定確定後，提報本考試第二次典試委員會，就據以評閱
      試卷計分，並在94年10月12日以選題字第0943100447號書
      函復知提出疑義之應考人，故於疑義處理確定前系爭試題
      並未計分，程序上之處理並無違誤。原告收受本項考試成
      績及結果通知書後，不服系爭試題疑義處理結果致該科目
      未獲及格，遂提起訴願。為求慎重，被告再轉請原命題及
      審查委員重新審視並提出書面意見，皆認為系爭試題應維
      持更正之答案，即第5題正確答案為D、第6題正確答案為A
      ，有關命題、審查委員就原告之訴願理由釋復之書面意見
      亦送請考試院併卷審議，嗣經考試院以其訴願為無理由駁
      回在案。
    3.又系爭試題疑義之處理係依典試法及處理辦法之相關規定
      辦理，參與試題疑義會議之學者專家基於法律之授權，根
      據個人學識素養與經驗，針對應考人所提疑義及命題、審
      查委員之釋復意見，為專門學術上獨立公正之智識判斷，
      具有高度之專業性及屬人性，過程嚴謹審慎，如無違背法
      令之情事，應予尊重，不容應考人對之藉詞聲明不服，此
      有行政法院（現改制為最高行政法院）55年度判字第275
      號判例足資參據。綜上論結，原告之訴為無理由，應予駁
      回。
　　理  由
一、按提起任何訴訟請求法院裁判，均應以有權利保護必要為前
    提，具備權利保護必要者，其起訴始有值得權利保護之利益
    存在，故又稱為訴之利益；是原告之訴依其所訴之事實係欠
    缺權利保護必要者，即屬無訴之利益，在法律上顯無理由，
    行政法院得不經言詞辯論，逕以判決駁回之，行政訴訟法第
    107條第3項定有明文。
二、本件原告參加94年會計師高考，因「成本會計與管理會計」
    科目成績未達及格標準60分，於收受考選部寄發之成績及結
    果通知書後，申請複查該科目考試成績，經考選部分別調出
    該科目試卷及試卡核對結果，並無漏未評閱情事，且評定成
    績亦與原寄發成績及結果通知書所載之分數相符，考選部乃
    於94年11月22日以選專字第0943302246號書函檢附成績複查
    表復知原告等情，有原告94年會計師高考成績及結果通知書
    、複查成績通知書等影本附卷可稽，並為兩造所不爭執。茲
    原告就上開書函提起本件行政訴訟，惟查原告95年會計師高
    考「成本會計與管理會計」科目成績已達及格標準60分，有
    原告95年會計師高考考試成績及結果通知書影本1份附卷可
    資參照，則原告提起本件訴訟即欠缺權利保護之必要。從而
    原告之訴，依其所訴之事實，既無訴之利益，在法律上顯無
    理由，揆之首揭說明，本院自得不經言詞辯論，逕以判決駁
    回之。
據上論結，本件原告之訴為無理由，依行政訴訟法第107條第3項
、第104條、民事訴訟法第95條、第78條，判決如主文。
中　　華　　民　　國　　96　　年　　4　　 月　　24　　日
                          第七庭審判長法  官　李得灶
                                      法  官　林玫君
                                      法  官　林育如
上為正本係照原本作成。
如不服本判決，應於送達後20日內，向本院提出上訴狀並表明上
訴理由，如於本判決宣示後送達前提起上訴者，應於判決送達後
20日內補提上訴理由書（須按他造人數附繕本）。
中　　華　　民　　國　　96　　年　　4 　　月　　24　　日
　　　　　　　　　　　　　　　        書記官　蘇亞珍
